臺灣高等法院刑事判決　　　　　　　　　94年度上易字第79號
上　訴　人　臺灣臺北地方法院檢察署檢察官
被　　　告　乙○○
選任辯護人　吳武川　律師
上列上訴人因被告過失傷害案件，不服臺灣臺北地方法院93年度
易字第742號，中華民國93年11月11日第一審判決（起訴案號：
臺灣臺北地方法院檢察署92年度調偵續字第20號），提起上訴，
本院判決如下：
    主  文
上訴駁回。
    理  由
一、公訴意旨略以：被告乙○○係象晟工程有限公司（設桃園縣
    桃園市○○街五九之二號三樓，下稱象晟公司）之負責人，
    負責公司之人事管理，為實際經營業務之人，明知勞工於高
    度二公尺以上之工作場所進行作業時，勞工有墜落之虞者，
    應以架設施工架等方法設置工作台，如設置工作台有困難時
    ，應採取張掛安全網等防護措施，並應使勞工確實使用安全
    帶、安全帽等安全防護設備，以避免勞工因墜落而遭受生命
    、身體之危害，嗣於民國八十九年十一月十六日某時許，指
    派公司技工劉天保與告訴人甲○○至臺北市○○路○段一五
    ０巷四九九號地下四樓象晟公司之臺北辦事處，施做該處之
    空調集風箱阻隔工程，且依當時情形並無不能注意之情事，
    竟疏未注意而未設置工作台，亦未使告訴人確實使用安全帶
    等防護措施，致告訴人利用合梯至約三公尺高之天花板施作
    工程時，因感電而墜落地面，受有第十二胸椎骨折導致馬尾
    症候群，造成雙足無力及神經性膀胱炎等重大不治之傷害，
    因認被告涉有刑法第二百八十四條第二項業務過失致重傷罪
    嫌云云。
二、按犯罪事實應依證據認定之，無證據不得推定其犯罪事實；
    不能證明被告犯罪者，應諭知無罪之判決，刑事訴訟法第一
    百五十四條第二項、第三百零一條第一項分別定有明文。又
    事實之認定，應憑證據，如未能發現相當證據，或證據不足
    以證明，自不能以推測或擬制之方法，為裁判基礎；且認定
    犯罪事實所憑之證據，雖不以直接證據為限，間接證據亦包
    括在內，然而無論直接證據或間接證據，其為訴訟上之證明
    ，須於通常一般之人均不致有所懷疑，而得確信其為真實之
    程度者，始得據為有罪之認定，倘其證明尚未達到此一程度
    ，而有合理之懷疑存在而無從使事實審法院得有罪之確信時
    ，即應由法院為諭知被告無罪之判決，有最高法院四十年台
    上字第八六號判例、七十六年台上字第四九八六號判例可資
    參照。
三、公訴人認被告涉有前開犯行無非以告訴人之指訴、證人劉天
    保之證詞、臺北市立萬芳醫院九十一年四月二十二日萬院醫
    字第九一四二七號函、九十一年七月三十一日萬院醫字第九
    一八一０號函、履勘現場筆錄、臺北市政府勞工局勞動檢查
    處（下稱勞檢處）九十二年九月十二日北市勞檢二字第０九
    二三一八九０五００號函及所附現場會勘報告等為其論據。
    訊據被告固不否認其為象晟公司之登記負責人及告訴人於案
    發當天因至臺北市○○路○段一五０巷四九九號地下四樓象
    晟公司之臺北辦事處，施做該處之空調集風箱阻隔工程，並
    於施做過程中墜落地面而受傷等情，核與告訴人及證人劉天
    保就此部分所為指訴及證詞相符，並有象晟公司之經濟部公
    司執照、桃園縣政府營利事業登記證等可稽（見偵查卷第三
    六、三七頁），惟堅決否認有何業務過失致重傷罪嫌，辯稱
    ：其雖為象晟公司登記之負責人，但僅負責公司會計、財務
    之事項，關於人事、工程方面之指派、監督並不屬其業務，
    且告訴人與證人劉天保施做此工程亦係依照其父親林欲振之
    指示前往等語。
四、經查：
  (一)告訴人因本件施做工程過程中未確實使用安全帶等防護措施
    ，以致在利用合梯至約三公尺高之天花板施做工程時，墜落
    地面，造成第一腰椎壓迫性骨折，其遺留的運動、感覺、排
    尿及骨骼系統損傷，對於個人整體功能的影響約為百分之四
    十，又病發至今已超過三年仍未痊癒，所受之傷害亦已達不
    治或難治之程度，有臺北市政府勞工局勞動檢查處九十二年
    九月十二日北市勞檢二字第０九二三一八九０五００號函及
    所附現場會勘報告、國立臺灣大學醫學院附設醫院函覆本院
    民事庭之九十二年十一月六日（九十二）校附醫秘字第九二
    ０００一一二六七號鑑定結果、臺北市立萬芳醫院九十三年
    八月三十日萬院醫字第九三一二０七號函等附卷可參，惟告
    訴人因於施做工程中未確實使用防護措施以致受重傷，其原
    因是否可歸責於被告，而令被告擔負刑事上之責任，首應探
    究者自為告訴人施做工程應使用如何之安全措施是否為被告
    之業務範圍。
  (二)證人即以證人身分具結後作證之告訴人甲○○於原審審理中
    證稱：本件工程是公司宋素碧小姐打電話說老老闆（即被告
    父親林欲振）指定要他去做，比較放心，當天從內湖下班後
    與劉天保一起到案發地去加班，當時有先打電話向宋小姐報
    告等語；證人即與告訴人一同到現場施工之劉天保則結證以
    ：因為甲○○專門是電焊工，對於鐵類比較內行，所以這件
    工程是老老闆交代伊找呂進幅去處理，案發當天要去之前，
    有先打電話給宋小姐確認說要與甲○○一起去做等詞（見原
    審九十三年八月三十一日審判筆錄第七、十九、二十頁），
    亦即告訴人與證人劉天保前往案發現場施做本件工程是因為
    被告之父親林欲振指示其二人前往施做，並非被告。
  (三)證人即告訴人甲○○又稱：伊在象晟公司工作期間所做的工
    作都是宋小姐或老老闆叫伊去做的，被告從未指示伊去做任
    何工作等語（見原審九十三年八月三十一日審判筆錄第十、
    十一頁），證人劉天保則進一步證述：發票及所得稅單據的
    法定代理人是被告，被告在公司負責管錢，偶而到工地去領
    款、請錢，若工作現場可以放工作台，會先由其他工地調過
    來，如果沒有會向老老闆回報等詞（見原審九十三年八月三
    十一日審判筆錄第二十、二三、二七頁），核與證人即象晟
    公司員工宋素碧所證：象晟公司登記負責人為被告，但實際
    業務負責人及工程指派都是由被告之父親負責，被告在公司
    負責會計、財務，工程現場都不是被告處理。如果現場施做
    人員有安全上之顧慮或施做的問題，會向工地主任或領班反
    應，主任或領班再向林欲振反應，若林欲振不在國內，則跟
    伊反應，由伊以電話與林欲振接洽，執行部分則由工務經理
    林瓊燦負責等情（見原審九十三年八月三十一日審判筆錄第
    三十至三三頁），與證人即案發時任職象晟公司之林瓊燦所
    證：象晟公司業務人員接到工程後由其估算價格，再由其父
    親林欲振整合確定價錢、投標，之後由其父親決定由何人施
    做，工地現場查看及安裝何種安全設備都由其父親交代，工
    地主任也有獲得公司授權為工人準備安全設備，工務上的事
    情除了薪水或請款之事才會找被告等情（見原審九十三年十
    月十四日審判筆錄第四至六頁）均相符合，則被告辯稱：伊
    並不處理工程方面事宜，只負責財務、會計方面之工作等詞
    ，即足採信。
  (四)前開勞檢處之會勘報告之內容雖稱：「甲○○以合梯從事二
    公尺以上作業，亦未使勞工確實使用安全帶，（雇主）即已
    違反上述規定（勞工安全衛生設施規則第二二五條、勞工安
    全衛生法第五條第一項）」，而直指雇主象晟公司違反勞工
    安全衛生相關規定，然勞檢處檢查員陳兆年會同臺灣臺北地
    方法院檢察署檢查事務官到案發現場履勘時已是九十二年八
    月二十六日，有履勘現場筆錄可證，距離案發之八十九年十
    一月十六日已近三年，現場情況早已有所變遷，縱依告訴人
    與證人劉天保對於現場情況之陳述，亦難避免不復記憶之處
    ，其勘驗筆錄之末即記載「惟告訴人對於現場桌椅及屏風得
    否移動已不復記憶」等句，則勞檢處檢查員依據告訴人、證
    人劉天保陳述所做之現場會勘報告內容是否確與事實相符、
    結論是否無誤？即有疑問，而難令人完全信服。況告訴人前
    對象晟公司及本案被告乙○○提起損害賠償之民事訴訟，經
    原審法院民事庭判決認定，其中以(1)原告即本案告訴人為具
    有較一般人為多之水電專業知識及技能之人，而象晟公司既
    已提供安全帶及安全帽，告訴人亦知悉現場空間不足，無法
    架設施工架，而現場是否足以吊掛安全帶等設備，告訴人應
    有足夠之專業判斷能力，而認象晟公司並無違反勞工安全衛
    生等法令之行為；(2)原告即本案告訴人係受象晟公司老老闆
    即被告乙○○之父親指示要求其與證人劉天保前往案發現場
    施工，而非受被告乙○○之指示前往施工，是被告乙○○對
    於公司業務之執行，並無違反勞工安全衛生法令致原告受有
    損害，有原審法院民事庭九十一年度重勞訴字第二號判決可
    佐（見該判決理由欄五、(三)1.2.，該判決業經原告即告訴人
    上訴中，尚未確定）。
  (五)至臺北市立萬芳醫院九十一年四月二十二日萬院醫字第九一
    四二七號函、九十一年七月三十一日萬院醫字第九一八一０
    號函僅足證明告訴人受傷之情況，尚不足證明告訴人受傷之
    原因及與被告間關係，不能為證明被告犯罪之積極證據。
  (六)揆諸刑法第二百八十四條第二項業務上過失致人於重傷罪，
    自應以行為人之過失係基於業務上行為而發生者為限，又所
    謂業務，係指個人基於其社會地位繼續反覆所執行之事務，
    包括主要業務及其附隨之準備工作與輔助事務在內，而此項
    附隨之事務，尚必須與其主要業務有直接、密切之關係者，
    始可包含在業務概念中，而認其屬業務之範圍，最高法院九
    十年度台非字第三四一號判決復同此見解。因之，析上所述
    ，象晟公司工程業務之安排、監督既非被告之業務範圍，告
    訴人與證人劉天保為本件工程之施做亦非由於被告之指派，
    則告訴人施做工程應使用如何之安全措施即非屬被告之業務
    範圍，被告所持辯解，即為可採。
五、按刑事訴訟法第一百六十一條已於九十一年二月八日修正公
    布，修正後同條第一項規定：檢察官就被告犯罪事實，應負
    舉證責任，並指出證明之方法。因此，檢察官對於起訴之犯
    罪事實，應負提出證據及說服之實質舉證責任。倘其所提出
    之證據，不足為被告有罪之積極證明，或其闡明之證明方法
    ，無從說服法官以形成被告有罪之心證，基於無罪推定之原
    則，自應為被告無罪判決之諭知，最高法院九十二年度台上
    字第一二八號判決意旨即採此相同之見解。因之，被告既然
    非象晟公司實際負責工務業務之人，關於應採取如何之安全
    防護措施以避免勞工施工中因墜落而遭受生命、身體之危害
    之工作，亦非屬被告之業務範圍，均如前所陳。從而，公訴
    人認被告涉犯業務過失致重傷罪嫌所舉之證據尚不能使法院
    形成被告有罪之確信。此外，復查無其他積極證據足資認定
    被告涉有公訴人所指犯行，既不能證明被告犯罪，原審為被
    告無罪之諭知，自無違誤。公訴人上訴意旨略以：依建築法
    第七十七條明定建築物所有人及使用人負有維護設備安全之
    責任，象晟公司承租之地點為案發地點，被告既為公司負責
    人，對於事發地點建築物有事實上的管領力，負有維護該建
    築合法使用與其構造與設備安全之義務，告訴人係因感電且
    未架設施工架、工作台、安全網等安全防護設備，致告訴人
    感電墜落受重傷，原審未調查電源配線、電器設備或施工器
    具之安全性，未斟酌建築法之相關規定云云。經查，證人劉
    天保於原審九十三年八月三十一日審理時證稱：「（施工的
    現場，象晟公司是否已經在使用？）還沒有……」；「除了
    你剛才所說的看到壹條電線之外，你有無檢查過施作地點要
    斷電？）因為那是之前做的人拉的電線，我不曉得有沒有電
    ，要上去天花板才看的到，所以我叫甲○○把看到的那條電
    線移開……」等情，足證案發現場之電線確實是前面的使用
    人，牽的線，而象晟公司公司尚未使用過，其既未曾使用，
    如何去做維護工作？則公訴人指其因建築物電線維護不當，
    致告訴人觸電而摔落受傷，即非可採，其上訴為無理由，應
    應予駁回。
據上論斷，應依刑事訴訟法第368條，判決如主文。
本案經檢察官郭啟東到庭執行職務。
中　　華　　民　　國　　94　　年　　3　　月　　 23　　日
　　　　　　　　　刑事第十九庭審判長法　官  葉騰瑞
　　　　　　　　　　　　　　　　    法　官  劉壽嵩
　　　　　　　 　 　　　　　　　　　法　官  莊明彰
以上正本證明與原本無異。
不得上訴。
                                    書記官  廖逸柔
中　　華　　民　　國　　94　　年　　3 　　月　　23　　日
